【裁判字號】    91,訴,98
【裁判日期】    920909
【裁判案由】    返還土地等
【裁判全文】
臺灣桃園地方法院民事判決  九十一年度訴字第九八號
    原      告    丁○○
    訴訟代理人    吳武川律師
    複  代理人    甲○○○
                  黃慧玟
                  丙○○
    被      告    英城機械股份有限公司
    法定代理人    乙○○
    訴訟代理人    戊○○
右當事人間請求返還土地等事件，本院於民國九十二年八月二十六日辯論終結，判決
如左：
    主      文
被告應將坐落桃園縣八德市○○段一一三地號土地，如附圖所示編號Ａ部分（面積八
百五十六點三五平方公尺）、編號Ｃ部分（面積十三點八八平方公尺），返還原告及
其他共有人。
被告另應給付原告新臺幣柒萬陸仟參佰肆拾玖元。
被告應自民國九十一年二月一日起至返還前項土地之日止，按月給付原告新臺幣壹仟
壹佰肆拾陸元。
原告其餘之訴駁回。
訴訟費用由被告負擔三分之二，餘由原告負擔。
本判決第一項於原告以新臺幣壹佰零壹萬陸仟元為被告供擔保後，得假執行。
本判決第二項於原告以新臺幣貳萬伍仟肆佰伍拾元為被告供擔保後，得假執行。
本判決第三項於每月屆期後，於原告以新臺幣肆佰元為被告供擔保後，得假執行。
原告其餘假執行之聲請駁回。
    事      實
甲、原告方面：
壹、聲明：
一、被告應將坐落桃園縣八德市○○段一一三地號（重測前為桃園縣八德市○○段二
    三七地號）土地如附圖所示編號Ａ部分（面積八百五十六點三五平方公尺）、編
    號Ｂ部分（面積七十八點九六平方公尺）、編號Ｃ部分（面積十三點八八平方公
    尺）返還予原告及其他共有人全體。
二、被告應給付原告新臺幣（下同）一百四十二萬三千三百十六元，及自民國九十一
    年二月一日起至返還前項土地之日止，按月給付原告二萬四千一百二十四元。
三、願供擔保請准宣告假執行。
貳、陳述：
一、被告前曾向原告承租坐落桃園縣八德市○○段一一三號地號土地（重測前為桃園
    縣八德市○○段二三七地號，下稱系爭土地），租期自八十五年二月一日起至八
    十六年一月三十日止，租金每月為四萬八千二百四十八元（下稱系爭租地契約）
    ，系爭租地契約第六條約定：「借用期滿乙方（即被告）將地上物全部清除，交
    還甲方（即原告）」。惟系爭租賃契約租期屆滿，被告卻未搬遷，兩造在八十六
    年三月初對續約一事協商破裂，原告以存證信函向被告表示不願再出租系爭土地
    予被告，惟被告並未返還系爭土地，並繼續將貨櫃屋放置於系爭土地如附圖所示
    編號Ａ、Ｂ、Ｃ三部分，無權占有系爭土地，遲至九十二年三月一日，被告始將
    坐落系爭土地Ｂ部分之貨櫃屋搬遷，但系爭土地Ａ部分及Ｃ部分之土地仍為被告
    之貨櫃屋占有使用中，故原告爰依系爭租地契約第六條之約定，請求被告返還系
    爭土地如附圖所示編號Ａ、Ｂ、Ｃ三部分。
二、兩造之租賃契約已於八十六年一月三十日終止，被告應依系爭租地契約第六條之
    約定將地上物全部清除並將土地返還於原告，惟被告於租約終止後，繼續占有系
    爭土地，被告可獲得相當於租金之不當得利，致原告受有損害，自八十六年二月
    一日起算至九十一年一月三十一日止，共計五十九個月，每月以四萬八千二百四
    十八元計算，共計二百八十四萬六千六百三十二元，原告僅請求一百四十二萬三
    千三百十六元，原告爰依不當得利、侵權行為法律關係，請求被告給付上開金額
    ，並自九十一年二月一日起，至返還前開土地之日止，按月給付原告二萬四千一
    百二十四元予原告。
參、證據：提出租地契約書、土地複丈成果圖、準備程序筆錄、地圖各一份、民事判
    決二份（以上均為影本）、土地登記謄本一份、現場照片六張為證。
乙、被告方面：
壹、聲明：原告之訴駁回。
貳、陳述：
    坐落系爭土地上如附圖編號Ａ、Ｂ、Ｃ部分之貨櫃屋，均為被告所有，但如附圖
    編號Ａ所示之土地上貨櫃屋，因遭原告聲請假扣押，並遭鈞院查封，以致被告無
    法將該貨櫃屋搬離系爭土地，並非被告要占用系爭土地。如附圖編號Ｂ、Ｃ部分
    土地上之貨櫃屋，依系爭土地租賃契約第六條之約定，原告有權移除並得向被告
    請求清除費用，但原告既未對廢棄物之處理提出任何意見，故原告無權向被告請
    求返還不當得利及請求損害賠償。
參、證據：提出存證信函、租地契約各一份（以上均為影本）、現場照片十三張為證
    。
丙、本院依職權勘驗現場，並囑託桃園縣八德地政事務所測量系爭土地，及依職權調
    閱本院八十七年度全字第九一號假扣押卷宗、八十九年度全字第一五三六號假扣
    押卷宗、八十七年度執全字第一０六號民事執行卷宗、八十九年度執全字第九六
    七號民事執行卷宗。
    理      由
甲、程序方面：
    按訴狀送達後，原告不得將原訴變更或追加他訴，但擴張或減縮應受判決事項之
    聲明者，不在此限，民事訴訟法第二百五十五條第一項第三款定有明文。本件原
    告起訴時原請求：（一）被告應將坐落系爭土地上，如附圖所示編號Ａ、Ｂ、Ｃ
    部分之建物騰空遷讓，並將系爭土地如附圖所示編號Ａ、Ｂ、Ｃ部分返還予原告
    及其他共有人，（二）被告應給付原告二百八十四萬六千六百三十二元，及自九
    十一年二月一日起至返還上開土地之日止，按月給付原告四萬八千二百四十八元
    。嗣於本院審理中將訴之聲明減縮為：（一）被告應將系爭土地如附圖所示編號
    Ａ、Ｂ、Ｃ部分返還予原告及其他共有人，（二）被告應給付原告一百四十二萬
    三千三百十六元，及自九十一年二月一日至返還土地之日止，按月給付原告二萬
    四千一百二十四元。此為減縮應受判決事項之聲明，核與民事訴訟法第二百五十
    五條第一項第三款規定相符，應予准許。
乙、得心證之理由：
壹、原告起訴主張：被告前曾向原告承租系爭土地，租期自八十五年二月一日起至八
    十六年一月三十日止，租金每月為四萬八千二百四十八元，系爭租地契約第六條
    約定：「借用期滿乙方（即被告）將地上物全部清除，交還甲方（即原告）」。
    惟系爭租地契約租期屆滿，被告卻未搬遷，兩造在八十六年三月初對續約一事協
    商破裂，原告以存證信函向被告表示不願再出租系爭土地予被告，惟被告並未返
    還系爭土地，並繼續將貨櫃屋放置於系爭土地如附圖所示之Ａ、Ｂ、Ｃ三部分，
    無權占有系爭土地，遲至九十二年三月一日，被告始將坐落系爭土地如附圖編號
    Ｂ部分之貨櫃屋搬遷，但系爭土地如附圖編號Ａ部分及Ｃ部分之土地仍為被告之
    貨櫃屋占有使用中，故原告爰依系爭租地契約第六條之約定，請求被告返還系爭
    土地如附圖所示之Ａ、Ｂ、Ｃ三部分。兩造之租賃契約已於八十六年一月三十日
    終止，被告應依系爭租地契約第六條之約定將地上物全部清除並將土地返還於原
    告，惟被告於租約終止後，繼續占有系爭土地，被告可獲得相當於租金之不當得
    利，致原告受有損害，自八十六年二月一日起算至九十一年一月三十一日止，共
    計五十九個月，每月以四萬八千二百四十八元計算，共計二百八十四萬六千六百
    三十二元，原告僅請求一百四十二萬三千三百十六元，原告爰依不當得利、侵權
    行為法律關係，請求被告給付上開金額，並自九十一年二月一日起，至返還前開
    土地之日止，按月給付原告二萬四千一百二十四元予原告等語。被告則以：坐落
    系爭土地上如附圖所示編號Ａ、Ｂ、Ｃ部分之貨櫃屋，均為被告所有，但坐落系
    爭土地上如附圖所示編號Ａ部分之貨櫃屋，係遭原告聲請假扣押，經鈞院查封，
    以致被告無法將該貨櫃屋搬離系爭土地，並非被告要占用系爭土地。坐落系爭土
    地上如附圖所示編號Ｂ、Ｃ部分上之貨櫃屋，依系爭土地租賃契約第六條之約定
    ，原告有權移除並得向被告請求清除費用，但原告既未對該貨櫃屋之處理提出任
    何意見，故原告無權向被告請求返還不當得利及請求損害賠償等語，茲為抗辯。
貳、本件系爭土地上如附圖所示編號Ａ、Ｂ、Ｃ部分之貨櫃屋係被告所有，兩造間就
    系爭土地原訂有系爭租地契約，該租約於八十六年一月三十日期滿後，兩造協商
    續租破裂，原告已向被告表示反對繼續出租予被告，被告自八十六年二月一日起
    ，即無正當權源占用系爭土地Ａ、Ｂ、Ｃ三部分，而坐落系爭土地如附圖編號Ｂ
    部分之貨櫃屋已於九十二年三月一日搬離系爭土地，坐落系爭土地如附圖編號Ａ
    部分之貨櫃屋經原告聲請假扣押，於八十七年一月十九日實施查封在案，而系爭
    土地如附圖所示Ａ、Ｃ部分現在仍有被告之貨櫃屋坐落其上等事實，為兩造所不
    爭執，業據原告提出被告不爭執真正之租地契約書影本一份可稽，且本院依職權
    至現場勘驗無誤，有勘驗筆錄及桃園縣八德地政事務所九十一年三月十四日德地
    收字第０九一０００一三一三號複丈成果圖在卷可憑，本院另依職權調取本院八
    十七年度執全字第一０六號民事執行卷宗核閱屬實，上開事實應堪信為真實。按
    租賃契約以當事人就租賃物及租金互相同意時方為成立，承租人於租期屆滿後，
    雖仍為租賃物之使用收益，然既經出租人對原定租金表示爭執，並未協議一致，
    自與不即表示反對之意思者有別，不能適用民法第四百五十一條規定，視為不定
    期限繼續契約（最高法院三十七年度上字第九四一八號判例意旨參照），本件兩
    造間於系爭租地契約期滿後未能達成續租之協議，而原告亦已向被告表示不願續
    租系爭土地予伊，已如前述，揆諸前開判例意旨，兩造間之租賃關係已因租期屆
    滿而消滅，又按系爭租地契約第六條約定：「借用期滿乙方（即被告）將地上物
    全部清除，交還甲方（即原告）」，則原告依據系爭租地契約第六條約定，請求
    被告返還系爭土地如附圖所示編號Ａ、Ｃ部分，應屬有據，另如附圖所示編號Ｂ
    部分之土地上之貨櫃屋，已於九十二年三月一日搬離系爭土地，該部分之土地已
    屬原告得使用收益之狀態，故原告仍依據系爭租地契約第六條約定，請求被告返
    還系爭土地如附圖所示編號Ｂ部分土地，難認為有理由。至於被告抗辯稱：如附
    圖所示Ａ部分土地上之貨櫃屋經原告聲請假扣押，遭鈞院查封在案，以致伊無法
    搬離該貨櫃屋云云，觀諸本院八十七年度執全字第一０六號民事執行卷宗中所附
    之查封登記函，記載：「查封之財產，不得任意處分，查封揭示，不得損壞、除
    去、污穢或為違背其效力之行為」等語，足見該貨櫃屋雖經本院民事執行處查封
    ，但僅不得為處分該貨櫃屋，及損壞、除去、污穢或違背查封揭示效力之行為，
    非不得為將該貨櫃屋遷移至他處，是以被告抗辯稱該貨櫃屋遭查封即不得搬離系
    爭土地云云，應係對查封效力之誤認，其此部分之抗辯並不可採。
參、被告自八十六年二月一日起，無權占有系爭土地如附圖所示編號Ａ、Ｂ、Ｃ三部
    分，而無權占用他人之物，自占有人方面，依社會通念可能獲得相當於租金之利
    益（最高法院六十一年台上字第一六七五號判例參照），就權利人而言，如無反
    證，其所受損害自與租金相當，兩者同以租金數額為據（最高法院五十八年度台
    上字第三七一七號判決參照）。本件被告不搬遷坐落系爭土地上之貨櫃屋之行為
    ，致原告所受不能使用、收益系爭土地之損害間，顯有因果關係，故原告依侵權
    行為及不當得利之法律關係，請求被告給付因無權占有系爭土地所獲得相當於租
    金之利益及致原告所受之損害，即屬有據，被告雖抗辯稱：坐落系爭土地上如附
    圖所示編號Ｂ、Ｃ部分之貨櫃屋，依系爭租地賃契約第六條之約定，原告有權移
    除並得向被告請求清除費用，但原告既未對該等貨櫃屋之處理提出任何意見，故
    原告無權向被告請求返還不當得利及請求損害賠償云云，顯非可採。至於該相當
    於租金之利益或損害之金額究以若干為適當，應參酌土地法第九十七條、土地法
    施行法第二十五條及一般客觀環境定之（最高法院七十八年台上字第五二三號判
    決參照）。又按城市地方租用房屋之租金，以不超過土地及建築物申報總價額年
    息百分之十為限，土地法第九十七條第一項定有明文，而土地法第九十七條第一
    項規定所謂之土地價額，依同法施行法第二十五條之規定，係指法定地價而言，
    而土地法第一百四十八條規定土地所有權人依土地法所申報之地價為法定地價，
    故土地法第九十七條第一項所謂之土地申報價額，即指該土地之申報地價。經查
    ，被告自八十六年二月一日起占有系爭土地如附圖所示編號Ａ、Ｂ、Ｃ部分（面
    積分別為八百五十六點三五平方公尺、七十八點九六平方公尺、十三點八八平方
    公尺），原告權利範圍為二分之一，系爭土地八十九年七月申報地價為每平方公
    尺六百三十二元，有土地登記謄本一份附卷足參。本院審酌系爭土地，面臨桃園
    縣八德市○○街四十一巷之巷弄內，旁邊有一廢棄之倉庫，對面開設幼稚園，附
    近多為鐵皮屋搭建之廠房，環境並非繁榮等一切情狀，認本件系爭土地租金應以
    土地申報總價年息百分之五計算為適當，被告占有系爭土地如附圖所示編號Ｂ部
    分，係自八十六年二月一日起至九十二年三月一日止，共計六年又一月，故原告
    此部分得請求相當於租金之利益及損害賠償應為七千五百八十九元｛（632× 78
    .96×1/2×5%×6）＋（632×78.96×1/2×5%×1/12）＝7589，元以下四捨五入
    ｝，逾此部分之請求，應為無理由。而被告自八十六年二月一日起至九十一年一
    月三十一日止占有系爭土地如附圖所示編號Ａ、Ｃ部分，共計五年，而原告每月
    所得請求相當於租金之利益及損害賠償應為一千一百四十六元｛632×（85 6.35
    ＋13.88）×1/2×5%÷12＝1146，元以下四捨五入｝經以一千一百四十六元乘以
    六十個月後，所得之金額為六萬八千七百六十元，因而原告請求被告給付七萬六
    千三百四十九元（編號Ｂ部分係自八十六年二月一日起至九十二年三月一日止，
    編號Ａ、Ｃ部分係自八十六年二月一日起至九十一年一月三十一日止）以及自九
    十一年二月一日起至返還前開土地之日止，按月給付一千一百四十六元（係編號
    Ａ、Ｃ部分，因Ｂ部分已搬離），為有理由，逾此部分之請求，應為無理由。
肆、綜上所述，兩造間前曾定有系爭租地契約，而該租約期限已屆滿，原告已向被告
    表示不願續租之意思，兩造間已無租賃關係存在，被告現在仍占有系爭土地如附
    圖所示編號Ａ、Ｃ二部分放置貨櫃屋，為兩造所不爭執，則原告依據系爭租地契
    約第六條之約定，請求被告返還系爭土地如附圖所示編號Ａ、Ｃ二部分，為有理
    由，應予准許。另被告已於九十二年三月一日將坐落系爭土地上如附圖所示編號
    Ｂ部分之貨櫃屋搬離，則原告仍依據系爭租約第六條約定，請求被告返還系爭土
    地如附圖所示編號Ｂ部分，並無理由，應予駁回。再者，被告無權占有系爭土地
    如附圖所示編號Ａ、Ｂ、Ｃ部分，原告基於侵權行為及不當得利法律關係，得請
    求被告給付占用系爭土地如附圖所示編號Ｂ部分，六年又一月之不當得利及損害
    賠償七千五百八十九元，被告占用系爭土地如附圖編號Ａ、Ｃ部分之不當得利及
    損害賠償，則係自八十六年二月一日起至九十一年一月三十一日止，共計為六萬
    八千七百六十元，以及自九十一年二月一日起至返還該等土地之日止，按月給付
    原告一千一百四十六元之範圍內為有理由，應予准許，逾此部分之請求則屬無據
    ，應予駁回。本判決原告勝訴部分，原告陳明願供擔保請准宣告假執行，核無不
    合，爰分別酌定相當之擔保金額，予以准許。至於原告敗訴部分，其假執行之聲
    請失所附麗，應予駁回。
伍、本件事證已臻明確，兩造其餘攻擊防禦方法，核與判斷結果不生影響，爰不一一
    論述，附此敘明。
陸、據上論結，本件原告之訴為一部有理由、一部無理由，依民事訴訟法第七十九條
    、第三百九十條第二項，判決如主文。
中      華      民      國    九十二    年      九      月      九      日
                              臺灣桃園地方法院民事第二庭
~B審判長法  官  邱瑞祥
~B      法  官  林雯娟
~B      法  官  張明儀
右為正本係照原本作成
如對本判決上訴須於判決送達後二十日內向本院提出上訴狀
中      華      民      國    九十二    年      九      月      十二      日
~B法院書記官  黃文琪


司法院資訊處製作；財團法人民間司法改革基金會備份。
